【裁判字號】    91,交聲,594
【裁判日期】    920908
【裁判案由】    聲明異議
【裁判全文】
臺灣高雄地方法院交通事件裁定
    原處分機關  高雄市政府
    異  議  人  甲○○○○車有限公司
    即受處分人          設高雄.
    法定代理人  乙○○
右列受處分人因違反道路交通管理處罰條例案件，對於高雄市政府民國九十一年九月
十七日所為之處分（原處分：九十一年高市交裁字第裁三二─ＡＢＸ一九二六二二號
、九十一年高市交裁字第裁三二─Ｚ00000000、九十一年高市交裁字第裁三
二─Ｚ00000000），聲明異議，本院裁定如左：
    主  文
異議駁回。
    理  由
一、聲明異議意旨係以：異議人甲○○○○車有限公司（下稱信泰公司）所雇駕駛黃
    夢岡固於民國九十年三月三十日遭高雄區監理所註銷駕照，又於九十年十二月六
    日、九十年十二月十八日及九十一年四月四日再次違規駕駛（車牌號碼：ＭＭ─
    ○一一號），遭警查獲。惟(一)該罰單均寄至高雄市○○區○○路一四八號一樓，
    由周建宏代收，異議人均未接獲告發單；(二)黃夢岡遭吊銷執照後，並未依規定繳
    回監理所，且隱瞞真相向異議人應徵，因依電腦處理個人資料保護法之規定，監
    理單位於駕駛駕照註銷後，未同時通知異議人，是異議人不知該駕照註銷情事，
    況每月發薪時，均檢查駕照，在駕照係合法公文書下，異議人並無過失；(三)異議
    人無從了解黃夢岡違法之事，且無任何通報系統可供查詢，異議人已盡汽車所有
    人應盡之注意義務，不負法律上之責任；(四)依行政救濟程序舉證責任之分配，處
    分機關就異議人違規情事，應負舉證責任。是原處分機關依道路交通管理處罰條
    例第二十一條之一規定，逕行裁罰，顯有違誤，爰聲明異議等語。
二、按汽車駕駛人使用註銷之駕駛執照駕駛聯結車、大客車、大貨車，汽車所有人及
    駕駛人各處新台幣四萬元以上，八萬元以下罰鍰，並吊扣其汽車牌照三個月，道
    路交通管理處罰條例第二十一條之一第一項第五款、第三項定有明文。又道路交
    通管理處罰條例第二十一條之一規定，主要係因鑒於駕駛聯結車、大客車、大貨
    車者，其駕駛經驗、駕駛技術之要求應較小型車或機踏車者為高，為確保其符合
    駕駛資格之責任爰增訂第一項予以規範；另為期課予汽車所有人責任，爰增訂第
    三項規定，對違反第一項規定之情形者，並吊扣其汽車牌照三個月，此觀諸該條
    立法理由甚明，足見上開條文係為加強道路交通管理、確保交通安全，課予汽車
    所有人對所屬駕駛人及僱用人管理及督導責任，合先敘明。
三、送達部分：
    『處理違反道路交通管理事件，有關文書送達之程序，依行政程序法之規定』；
    『送達，於應受送達人之住居所、事務所或營業所為之。但在行政機關辦公處所
    或他處會晤應受送達人時，得於會晤處所為之』、『對於機關、法人、非法人之
    團體之代表人或管理人為送達者，應向其機關所在地、事務所或營業所行之。但
    必要時亦得於會晤之處所或其住居所行之』、『應受送達人有就業處所者，亦得
    向該處所為送達』；『於應送達處所不獲會晤應受送達人時，得將文書付與有辨
    別事理能力之同居人、受僱人或應送達處所之接收郵件人員』，違反道路交通管
    理事件統一裁罰基準及處理細則第五條及行政程序法第七十二條、第七十三條分
    別定有明文。查九十年十二月六日、九十年十二月十八日，黃夢岡駕駛異議人所
    有、車牌號碼為ＭＭ─○一一號營業大貨車違規（使用註銷之駕駛執照駕駛），
    經警攔檢，嗣該舉發違反道路交通管理事件通知單（下稱通知單）另行寄至異議
    人公司地址（即高雄市○○區○○路一四八號一樓），於九十一年一月十六日、
    九十一年一月七日分經李淑慧、周建宏收受等情（至九十一年四月四日違規部分
    ，異議人坦承寄至高雄市○○區○○路一四八號一樓，由周建宏收受，詳聲明議
    議狀），有高雄市交通事件裁決所九十一年六月二十六日高市建裁字第八四六一
    號函及掛號郵件查單附卷可參。因異議人公司係設於高雄市○○區○○路一四八
    號一樓，有公司基本資料查詢資料可稽，是該通知單並無誤送情事，基於同居人
    、受僱人或應送達處所之接收郵件人員接受郵件後，對異議人公司發生送達之效
    力考量，異議人此部分之辯陳，應與事實不符。
四、處罰要件及舉證責任部分：
    人民違反法律上之義務而應受行政罰之行為，法律無特別規定時，雖不以出於故
    意為必要，仍須以過失為其責任條件。但應受行政罰之行為，僅須違反禁止規定
    或作為義務，而不以發生損害或危險為其要件者，推定為有過失，於行為人不能
    舉證證明自己無過失時，即應受處罰，司法院大法官會議釋字第二七五號解釋文
    參照。準此而論，行政罰部分係採舉證責任倒置，原則上推定行為人有過失，惟
    有行為人舉證無過失，始能免責甚明；此外，道路交通管理處罰條例第二十一條
    之一第四項，另增訂『汽車所有人如已善盡查證駕駛人駕駛執照資格之注意，或
    縱加以相當之注意而仍不免發生違規者，汽車所有人不受本條之處罰』，益徵道
    路交通管理處罰條例第二十一條之一規定，係採舉證責任倒置甚明。是異議人此
    部分之陳述，尚難採憑。
五、異議人是否無過失？
    異議人固陳稱：況每月發薪時，均檢查駕照，已盡注意義務等語。惟有無盡注意
    義務，除異議人原有檢查程序外，仍應參酌客觀上異議人可否藉其他管道查知駕
    照吊銷情事，資料取得之難易，如異議人尚可取得資料，且管道暢通，則異議人
    不可僅以檢查駕照為由，而主張免責。查運輸公會或業者透過申請加值網路，得
    隨時上網即時查詢最新駕駛人資料（事先徵得駕駛人書面同意），必要時並得將
    查得資料加以列印，作為管理憑據之需，有交通部九十年十二月七日交路九十字
    第○六六三○○號函、『公會轄屬營業駕駛人遭駕照吊扣、銷時監理單位得否通
    知汽車所有人及公司』之相關會議紀錄附卷可參。準此，異議人除檢查駕照外，
    仍可透過其他管道查詢駕駛人資料，而該程序簡便，費用甚微（每駕駛新臺幣二
    元），是依前開說明，並參以駕駛人駕照若遭吊銷，舉發單位並無義務通知汽車
    所有人；及異議人就其已盡注意義務，並未善盡舉證責任等情事，異議人辯稱：
    其無過失等語，不可採信。
六、從而，因異議人所雇駕駛黃夢岡於九十年三月三十日遭高雄區監理所註銷駕照，
    又於九十年十二月六日、九十年十二月十八日及九十一年四月四日再次違規駕駛
    （車牌號碼：ＭＭ─○一一號），遭警查獲，是原處分機關援引道路交通管理處
    罰條例第二十一條之一第一項、第三項之規定，各裁處受處分人罰鍰新臺幣八萬
    元，並吊扣汽車牌照三個月，於法有據，故異議人之聲請，為無理由，應予駁回
    。
七、據上論斷，應依道路交通案件處理辦法第十九條，裁定如主文。
中      華      民      國      九十二      年    九    月    八      日
                                臺灣高雄地方法院交通法庭
                                    法  官    吳為平
右正本證明與原本無異。
如不服本裁定，應於裁定送達後五日內，向本院提出抗告狀。
                                    書記官    曾秀鳳
中      華      民      國      九十二      年    九    月    十      日


司法院資訊處製作；財團法人民間司法改革基金會備份。
